臺灣基隆地方法院刑事判決　　　　　　　 93年度訴字第816號
公　訴　人　臺灣基隆地方法院檢察署檢察官
被　　　告　乙○○　男　46歲.
上列被告因詐欺等案件，經檢察官提起公訴（93年度偵緝字第31
6號）及移送併辦（臺灣桃園地方法院檢察署94年度偵緝字第172
號），本院判決如下︰
    主  文
乙○○幫助以犯意圖為自己不法之所有，以詐術使人將本人之物
交付之罪為常業，處有期徒刑捌月。所得財物新臺幣壹仟元沒收
，如全部或一部不能沒收時，以其財產抵償之。
    事  實
一、乙○○明知提供自己之帳戶予他人使用，可能供他人掩飾或
    隱匿其犯常業詐欺取財等重大犯罪所得財物或財產上之利益
    之用，因缺錢花用，而基於幫助他人實施常業詐欺、幫助掩
    飾他人因重大犯罪所得財物上利益之犯意，受姓名年籍不詳
    之成年友人「阿文」請託，於民國92年1月6日隨同「阿文」
    分別前往址設於基隆市○○路二十三號之「誠泰商業銀行基
    隆分行」（下稱「誠泰銀行」）及設於台北縣蘆洲市○○路
    342號「新竹國際商業銀行蘆洲簡易型分行」（下稱「新竹
    商銀」），以自己之名義，先後向「誠泰銀行」申請開設帳
    號000000000000號帳戶，及向「新竹商銀」申請開設帳號
    00000000000號帳戶。嗣上開帳戶開設完成之後，旋將上開
    「誠泰銀行」及「新竹商銀」帳戶之存摺、提款卡及印章，
    各以新台幣（下同）500元之代價（合計為1,000元），出售
    與友人「阿文」供常業詐欺集團使用，該常業詐欺集團即利
    用乙○○所提供之前開帳戶作為常業詐欺之用，以掩飾因常
    業詐欺等重大犯罪所得財物之方法而洗錢。該集團於購得上
    開帳戶後，隨即利用上開帳戶從事常業詐欺行為，方法如下
    ：
  1.於自由時報上刊登色情小廣告並留下聯絡電話，讀者甲○○
    閱報後，即於92年3月11日晚間6時許，撥打其上之聯絡電話
    表示有意消費，該集團成員旋誆稱需先通過職業認證，並指
    示甲○○前往自動付款設備（ATM）操作按鈕以進行職業查
    詢，甲○○在操作過程中察覺有異隨即停止操作並取出提款
    卡，詎該集團成員仍不罷休，又於同日晚間6時30分許，撥
    打電話與甲○○，恐嚇甲○○稱如不前往消費將會對之不利
    ，甲○○因此心生畏懼，而依照該集團成員之指示再度前往
    自動付款設備操作按鈕，結果將20,304元匯入「中國國際商
    業銀行民生分行」（下稱「中國國際商銀」）之0000000000
    000號帳戶中（該帳戶係以偽造之身分證辦理，名義人為「
    陳士中」，所留資料皆為不實資料），甲○○發覺後，再度
    表示渠已無意願消費，然該集團成員仍不肯罷休，復向甲○○誆稱可幫渠處理退款事宜，要求甲○○再度依其指示前往
    自動付款設備按鈕操作，使甲○○陷於錯誤，又以轉帳之方
    式，陸續將20,304元、70,000元、2,998元匯入上開「中國
    國際商銀」帳戶中，旋遭提領一空，甲○○發現渠帳戶之存
    款又形減少後，再度詢問該集團成員，該集團成員即又誆騙
    稱將會為甲○○處理退款事宜，並於翌日（93年3月12日）
    ，電話指示甲○○前往「新竹商銀」辦理自動化語音服務並
    設定電話轉帳功能，將轉帳帳戶設為乙○○所申辦之上開「
    誠泰銀行」帳戶，並要求甲○○將定期存款解約後存入渠所
    有之「新竹商銀」帳戶中，甲○○不疑有他依照指示辦理，
    並將語音轉帳密碼告知該集團成員後，於92年3月13日凌晨3
    時許，攜帶渠所有之「新竹商銀」存款簿到補摺機進行確認
    ，赫然發現渠所有之上開帳戶竟又被以轉帳之方式，陸續將
    2,000元、1,000元、1,000,000元、1,000,000元、279,545
    元匯入乙○○所申辦之上開「誠泰銀行」000000000000號帳
    戶中，嗣上開款項並均遭提領一空，甲○○發覺受騙後旋即
    向地檢署申告而查獲。
  2.於92年5月29日晚間某時，丙○○因轉帳錯誤，將其於台新
    國際商業銀行（下稱「台新銀行」)開設之00000000000000
    號帳戶內存款12,156元，誤轉至乙○○所申請開設之「新竹
    商銀」00000000000號帳戶內，該常業詐欺集團見有機可乘
    ，即以「邱襄理」等化名，致電丙○○聲稱可將丙○○誤轉
    之資金轉回丙○○之上開「台新銀行」00000000000000帳戶
    內，並要求丙○○至自動付款設備查詢操作，致丙○○信以
    為真而陷於錯誤，於同日（29日）某時，分別經由自動付款
    設備將10,181元轉帳至乙○○之「新竹商銀」00000000000
    號帳戶內，翌日（30日）該集團成員「劉襄理」再度以電話
    誆騙稱將以銀行電腦之漏洞為丙○○增加帳戶內之存款數字
    等情，指示丙○○前往「中國農民銀行」（下稱「農民銀行
    」）、「世華聯合商業銀行」（下稱「世華銀行」）、「中
    國信託商業銀行」（下稱「中國信託」）辦理自動化語音服
    務並設定電話轉帳功能，並籌措2,000,000元資金以便詐欺
    集團將丙○○帳戶內之金額提高至8,000,000元，並恐嚇丙○○如無法籌措款項，其他投資人的損失將由丙○○負擔並
    要對其不利的言詞恐嚇丙○○，致丙○○心生畏懼而藉由上
    開「農民銀行」、「世華銀行」、「中國信託」之帳戶，陸
    續將1,300,000多元轉帳至詐欺集團其他人頭或虛設之帳戶
    內，嗣丙○○發覺受騙後旋即向地檢署申告而查獲。
二、案經甲○○、丙○○訴由臺灣新竹地方法院檢察署聲請臺灣
    高等法院檢察署檢察長核轉臺灣基隆地方法院檢察署檢察官
    偵查起訴及臺灣新竹地方法院檢察署檢察官移送併辦。
    理  由
一、訊據被告乙○○坦承有將自己申請之誠泰銀行00000000000
    0號帳戶及新竹商銀00000000000號帳戶的存摺、提款卡及印
    章交給『阿文』，並拿到1,000元的代價等情，惟矢口否認
    有犯罪之行為，辯稱：「沒有犯罪的意思，『阿文』要我不
    能領帳戶內的錢，我雖然知道帳戶內的錢是來路不明的錢，
    藉以逃避警察的查緝，但並不知道這樣犯法」等語，經查，
    前開犯罪事實，業據告訴人甲○○、丙○○於偵查及本院審
    理時指訴明確，並有乙○○誠泰銀行存摺存款業務往來約定
    書、印鑑卡、交易明細及存款存摺對帳單各1份、乙○○新
    竹商銀開戶資料、印鑑卡及帳戶往來明細各1份、甲○○聯
    邦銀行、新竹商銀存款簿節本及新竹商銀存款相關業務申請
    書各1份、丙○○台新銀行、農民銀行、世華銀行、中國信
    託存款簿節本及交易明細各1份、遭偽造之陳士中身分證正
    反面影本、中國國際商業銀行開戶資料、印鑑卡、聯邦商業
    銀行自動櫃員機交易明細表各1張、「中央信託局」自動櫃
    員機交易紀錄8張在卷可參，堪認告訴人甲○○、丙○○將
    前揭款項轉入被告上開帳戶後，旋經詐欺集團成員以自動櫃
    員機分散提領等情無訛，故收買被告上開帳戶之詐欺犯罪集
    團，利用電話告以不實內容之方式誘使不特定之被害人受騙
    ，並於被害人匯款後，隨即提款一空，顯以之為常業，屬詐
    欺罪之常業犯至明。查一般於郵局或銀行等金融機構開設存
    款帳戶暨請領存摺及提款卡，係針對個人身分及信用予以資
    金流通之經濟活動，具有強烈專屬性，而金融帳戶為個人理
    財之工具，且申請開立金融帳戶並無任何特殊之限制，一般
    民眾均得以存入最低開戶金額之方式、任意在多數不同之金
    融機構申辦多數之存款帳戶使用，此乃公眾所週知之事實，
    亦為被告所應知。是依一般人之日常生活經驗，若見他人不
    以自己名義申請帳戶，反向他人收取存款帳戶為不明用途使
    用，衡情對於該等帳戶係供洗錢等目的不法使用一節，自當
    有合理之預見與認知。又社會上利用他人帳戶從事詐欺之事
    ，早為傳播媒體廣為報導，被告乃有社會經驗之成年人，自
    可預見提供金融帳戶之存摺、提款卡、印章等物供他人使用
    ，可能係供他人常業詐欺犯行所用，並幫助從事常業詐欺犯
    行之人士以該等帳戶掩飾或隱匿因自己犯罪所得財物，被告
    對於收受其上開存摺、提款卡、印章之成年男子「阿文」之
    真實年籍等相關資料均無所知等情，已據被告供明無訛，而
    被告申請上開帳戶後不供己使用，反貿然將重要且專屬個人
    之提款卡、存摺、印章轉交予「阿文」之男子，且向「阿文
    」收取共1,000元之代價，顯然被告就「阿文」及其所屬集
    團可能以該帳戶供常業詐欺犯罪所用及掩飾或隱匿因此所得
    之財物乙節，應有幫助常業詐欺與幫助洗錢之不確定故意，
    至為灼然，被告前開所辯，顯為卸責之詞，不足採信。本件
    事證明確，被告犯行至堪認定。
二、按被告犯罪後，洗錢防制法於92年2月8日修正公布生效，於
    同年8月8日施行，依修正後之洗錢防制法第2條第1款、第3
    條第1項第5款、第9條第1項之規定，掩飾隱匿他人因重大犯
    罪所得財物，處7年以下有期徒刑，得併科新臺幣5,000,000
    元以下罰金；然修正前同法就上揭犯行，規定處5年以下有
    期徒刑，得併科新臺幣3,000,000元以下罰金；茲比較新舊
    法結果，以裁判前之法律即舊法有利於被告，依刑法第2條
    第1項但書之規定，應適用修正前之洗錢防制法規定。被告
    乙○○將上開帳戶之存摺、提款卡、印章，交付予「阿文」
    男子等人所組成之犯罪集團使用，以幫助該犯罪集團成員從
    事常業詐欺犯行並掩飾該集團自己常業詐欺之重大犯罪所得
    財物，係犯刑法第30條第1項前段、第340條之幫助常業詐欺
    罪、及修正前洗錢防制法刑法第30條第1項前段、第9條第1
    項之幫助掩飾、隱匿因自己重大犯罪所得財物罪（雖有認被
    告係基於掩飾或隱匿他人因重大犯罪所得財物之洗錢犯意，
    且被告於提供上開銀行帳戶予他人使用時，應可預見使用人
    可能將其提供之帳戶用於掩飾他人因重大犯罪所得之財物，
    而不違反其本意，應係犯洗錢防制法第2條第2款之罪，應依
    同法第9條第2項論處；亦有認被告雖係基於幫助掩飾或隱匿
    他人因自己重大犯罪所得財物之洗錢犯意，然被告於提供上
    開銀行帳戶予他人使用時，應可預見使用人可能將其提供之
    帳戶用於掩飾自己因犯罪所得之財物，而不違反其本意，其
    既提供犯罪者洗錢管道之行為，客觀上已足該當洗錢罪之構
    成要件，即其已參與構成犯罪事實之一部，即屬分擔實施犯
    罪之行為，縱其僅以幫助掩飾或隱匿他人因自己重大犯罪之
    洗錢犯意而參與，亦仍屬共同正犯，應係犯洗錢防制法第2
    條第1款之罪，應依同法第9條第1項論處，而非幫助犯；然
    按洗錢防制法之制定，旨在防止特定重大犯罪不法所得之資
    金或財產，藉由洗錢行為，諸如經由各種金融機關或其他交
    易管道，轉換成為合法來源之資金或財產，切斷資金與當初
    犯罪行為之關連性，隱匿犯罪行為或該資金不法來源之本質
    ，使偵查機關無法藉由資金之流向追查犯罪行為人，其所保
    護之法益為國家對特定重大犯罪之追訴及處罰。又洗錢防制
    法第2條第1款、第2款之洗錢行為係指行為人為「掩飾」或
    「隱匿」自己重大犯罪所得財物或財產上之利益【洗錢防制
    法第9條第1款之洗錢罪，係以行為人有「掩飾」、「隱匿」
    自己因重大犯罪所得之財物為其構成要件行為】，或行為人
    「掩飾」、收受、搬運、寄藏、故買或牙保他人因重大犯罪
    所得財物或財產上之利益【同法第9條第1款之洗錢罪，係以
    行為人「掩飾」他人因重大犯罪所得之財物為其構成要件行
    為】。除利用不知情之合法管道【如金融機關】為之外，其
    他使所得財物或利益之來源合法化，或改變該財物或利益之
    本質，以避免追訴處罰之掩飾、藏匿犯特定重大犯罪所得財
    產或利益之行為均屬之，故洗錢防制法第2條第1款、第2款
    之所謂「掩飾」、「隱匿」等之洗錢行為，應就犯罪全部過
    程加以觀察，包括有無因而使重大犯罪所得之財物或財產上
    利益之性質、來源、所在地、所有權或其他權利改變，因而
    妨礙重大犯罪之追查或處罰，或有無阻撓或危及對重大犯罪
    所得之財物或財產上利益來源追查或處罰之行為在內。查被
    告本案行為能被評價成立犯罪者，僅係其出售其所有名義之
    上開銀行帳戶予他人之行為而已，且於其交付上開銀行帳戶
    之時，就其提供之上開銀行帳戶而言，非必然已有所謂之重
    大犯罪存在，遑論必然有何重大犯罪所得財物可資掩飾、隱
    匿，且被告單純提供交付上開銀行帳戶之行為，在洗錢過程
    中，僅屬一靜態行為，尚待他人之提領、轉帳行為之介入，
    始會始重大犯罪所得之財物或財產上利益之性質、來源、所
    在地、所有權或其他權利改變，因而妨礙重大犯罪之追查，
    則為「掩飾」、「隱匿」洗錢行為者，應為將被害人所匯入
    之款項由被告上開銀行帳戶提領、轉帳使來源合法化之人，
    被告僅單純提供上開銀行帳戶，並無證據足以證明確有參與
    嗣後提款、轉帳等屬「掩飾」或「隱匿」之洗錢犯罪構成要
    件行為，實難僅以被告出售其所有名義上開銀行帳戶之行為
    ，遽認即屬「掩飾」或「隱匿」之洗錢行為，至多僅可認定
    係對於綽號「阿文」等人所組成之詐騙集團為「掩飾」或「
    隱匿」因自己常業詐欺犯罪所得之財物之洗錢行為予以助力
    ，此即與洗錢防制法第9條第2項之構成要件有間；且被告僅
    有出售上開銀行帳戶之行為，而對方付予被告之報酬亦僅1,
    000元，其可得之利益實少，尚難認被告有將實施常業詐欺
    犯行之人所為「掩飾」、「隱匿」之洗錢犯罪構成要件行為
    視為自己犯行之自己共同犯罪之意思，僅能認被告係基於幫
    助洗錢之不確定故意而為出售、交付上開銀行帳戶之便利綽
    號「阿文」等人所組成之詐騙集團遂行其「掩飾」或「隱匿
    」因自己常業詐欺犯罪所得之財物或予以助力之洗錢構成要
    件以外之行為，自屬犯洗錢防制法第9條第1項、刑法第30條
    第1項前段之幫助掩飾、隱匿因自己重大犯罪所得財物罪名
    ）。移送併案意旨認被告係涉犯洗錢防制法第9條第2項之掩
    飾他人因重大犯罪所得財物之幫助罪嫌，尚有未洽，附此說
    明。再被告所為幫助常業詐欺罪及幫助洗錢罪，均屬從犯，
    依刑法第30條第2項規定，均減輕其刑。又被告以1行為出售
    交付其所有名義之上開銀行帳戶行為，同時觸犯幫助常業詐
    欺罪及幫助洗錢罪2罪，為想像競合犯，應從較重之幫助常
    業詐欺罪處斷。爰審酌被告將銀行帳戶販賣予綽號「阿文」
    等人供作常業詐欺犯罪及犯罪所得財物洗錢之用，造成犯罪
    偵查困難，幕後　犯罪人得以逍遙法外，致使此類犯罪手法
    層出不窮，嚴重危害交易秩序與社會治安，及其智識、犯罪
    目的、手段尚稱平和、並未實際參與詐欺取財之犯行，責難
    性較小及所得利益頗微等一切犯罪情狀，量處如主文所示之
    刑。至被告出售上開銀行帳戶供洗錢所得之財物新台幣1,00
    0元，已據被告供承明確，應依洗錢防制法第12條第1項之規
    定諭知沒收，如全部或一部不能沒收時，追徵其價額或以其
    財產抵償之。又被告出售上開2銀行帳戶予綽號「阿文」所
    交付之存摺2本、提款卡2張，均非屬被告本件犯罪之義務沒
    收之物，且皆未扣案，復無證據足證該等物件現尚存在而未
    滅失，再者，依現今一般金融機構之約款，金融機構所發給
    之存摺、提款卡多原則上約定屬金融機構所有（提款卡背面
    約款亦多有載明），且上開銀行帳戶業經相關機構列為犯罪
    帳戶，已無再為人利用之虞，相關物品亦已屬無用之物，為
    免日後執行之困擾，爰不予宣告沒收，附此敘明。
三、公訴意旨另以：被告乙○○所為係犯刑法第30條第1項前段
    、第346條第1項之幫助恐嚇取財罪嫌等語。接幫助犯除需對
    於其實施幫助行為予以認識外，尚需對正犯之犯行有構成要
    件故意之存在，始克相當。經查，被告係將其帳戶提供予「
    阿文」等人組成之犯罪集團成員使用，並資為實施常業作欺
    犯罪之工具，而依存款帳戶係供作存提款及匯款之使用特定
    觀之，被告僅可預見而出售之帳戶係供他人掩飾犯罪所得款
    項之用，雖被告於本院審理時自承：「我知道帳戶內的錢是
    來路不明的錢，藉以逃避警察的查緝。」等語，惟據其自白
    仍在認被告就正犯之恐嚇取財犯行確有構成要件故意之存在
    ，且復查無積極證據足認被告有認賽犯罪集團之成員實施恐
    嚇取財之態樣及內容為何，依罪疑惟輕之原則，自難逕以幫
    助恐嚇取財罪相繩，此部分不能證明被告犯罪，本應為無罪
    之判決，惟公訴人認此部分與前開論罪科罰之幫助洗錢罪、
    幫助常業詐欺罪間，有想像競合犯之裁判上一罪之關係，爰
    不另為無罪之諭知。
據上論斷，應依刑事訴訟法第299條第1項前段，修正前洗錢防制
法第9條第1項、第12條第1項，刑法第2條第1項但書、第11條前
段、第30條第1項前段、第2項、第340條、第55條，判決如主文
。
本案經檢察官林伯宇到庭執行職務。
中　　華　　民　　國　　94　　年　　5　　月　　12 　日
                  刑事第二庭審判長法  官    徐世禎
                                  法  官    齊  潔
                                  法  官    何怡穎
以上正本證明與原本無異。
對於本件判決如有不服，應於收受送達後10日內向本院提出上訴
書狀，上訴於臺灣高等法院，并按他造當事之人數附具繕本。
中　　華　　民　　國　　94　　年　　5　　月　　12 　日
                                  書記官    李繼業
附錄論罪法條
修正前洗錢防制法第9條第1項
犯第2條第1款之罪者，處5年以下有期徒刑，得併科新臺幣3,000
,000 元以下罰金。
刑法第340條
以犯第339條之罪為常業者，處1年以上7年以下有期徒刑，得併
科50,000元以下罰金。
